---
title: "Untitled"
author: "GrayDE"
date: "`r Sys.Date()`"
output: html_document
---

```{r setup, include=FALSE}
knitr::opts_chunk$set(echo = TRUE)
```

>>> Xây dựng các mô hình <<<

```{r cars}
summary(cars)
```

>>> Thư viện 

```{r pressure, echo=FALSE}
library(dplyr)
library(knitr)
library(broom)
```

## MÔ HÌNH 1
```{r}
model1 <- lm(LIFE.EXPECTANCY ~ INCOME.COMPOSITION.OF.RESOURCES + ADULT.MORTALITY + SCHOOLING + PERCENTAGE.EXPENDITURE, data = selected_data)
```

>>> MÔ TẢ: Mô hình cơ bản về kinh tế, y tế và giáo dục  

INCOME.COMPOSITION.OF.RESOURCES: Chỉ số thu nhập và tiếp cận tài nguyên → Phản ánh chất lượng cuộc sống.

ADULT.MORTALITY: Tỷ lệ tử vong người lớn → Đại diện  cho hệ thống y tế và dịch vụ chăm sóc sức khỏe.

SCHOOLING: Số năm đi học → Đại diện cho giáo dục và nhận thức về sức khỏe.

PERCENTAGE.EXPENDITURE: Chi tiêu y tế (% GDP) → Đầu tư vào y tế công.

## MÔ HÌNH 2

```{r}

model2 <- lm(LIFE.EXPECTANCY ~ INCOME.COMPOSITION.OF.RESOURCES * SCHOOLING + ADULT.MORTALITY,
  data = selected_data)

```

INCOME * SCHOOLING: Kiểm tra xem giáo dục có làm tăng tác động của thu nhập lên tuổi thọ hay không.

Ví dụ: Ở các nước có giáo dục tốt, thu nhập cao có thể cải thiện tuổi thọ mạnh hơn.

## MÔ HÌNH 3
```{r}
model3 <- lm(LIFE.EXPECTANCY ~ ADULT.MORTALITY + BMI + TOTAL.EXPENDITURE + SCHOOLING, data = selected_data)
```

BMI: Chỉ số khối cơ thể → Phản ánh tình trạng dinh dưỡng (thiếu hoặc thừa cân).
>>> model này so sánh với model 1: nếu r^2 thấp hơn thì có thể yto kinh tế quan trọng hơn dinh dưỡng

```{r}
# Hàm in kết quả
print_results <- function(model, model_name = "Mô hình") {
  # Hệ số
  cat("\n", paste0("=== ", model_name, " ==="), "\n")
  
  coef_table <- tidy(model) %>%
  mutate(
    significance = ifelse(p.value < 0.001, "***", 
                          ifelse(p.value < 0.01, "**", 
                                 ifelse(p.value < 0.05, "*", "NS"))) # Thêm "NS" cho không có ý nghĩa thống kê
  )

  
  # Đổi tên cột có thể ngắt dòng (HTML cần escape = FALSE)
  colnames(coef_table) <- c(
    "Biến<br>(term)", 
    "Ước lượng<br>(estimate)", 
    "Sai số<br>(std.error)", 
    "Giá trị t<br>(statistic)", 
    "Giá trị p<br>(p.value)", 
    "Ý nghĩa<br>thống kê"
  )
    # In bảng đẹp
  print(kable(coef_table, digits = 3, caption = "Hệ số hồi quy"))
  
  # Model summary
  model_summary <- glance(model) %>%
  select(r.squared, adj.r.squared, sigma, statistic, p.value, nobs)
  colnames(model_summary) <- c("R²", "R² hiệu chỉnh", "Sai số", "F", "p-value", "N")
  print(kable(model_summary, digits = 3, caption = "Chỉ số tổng quan"))
  
  # VIF (không áp dụng cho model có interaction nếu chưa chuẩn hóa) (MODEL 2)
  if (!any(grepl(":", names(coef(model))))) { # Check interaction terms
    vif_values <- car::vif(model)
    print(kable(data.frame(VIF = vif_values), digits = 1, caption = "Kiểm tra VIF"))
  }
}

```

```{r}

print_results(model1)

```

```{r}
print_results(model2)
```

```{r}
print_results(model3)
```

