---
title: "Select independent variable"
output: html_document
date: "2025-04-10"
---

```{r setup, include=FALSE}
knitr::opts_chunk$set(echo = TRUE)
```

# Đọc dữ liệu đã làm sạch

```{r}
library(broom)
library(knitr)
library(broom)
library(knitr)
library(dplyr)
library(ggcorrplot)     # Vẽ ma trận tương quan
library(ggplot2)
library(car)            # Tính VIF
library(corrplot)       # Vẽ biểu đồ tương quan
data_cleaned <- read.csv("../data_set/data_cleaned.csv")
```

# chọn biến dựa trên cơ sở lý thuyết trước đó (đọc và nghiên cứu file csv hoặc tìm hiểu các nghiên cứu tương tự) đi đến chọn biến và đem đi kiểm định bằng phương pháp sử dụng ma trận tương quan để kiểm tra

```{r}
# Lựa chọn các biến có tương quan tốt và không đa cộng tuyến cao
selected_data <- data_cleaned %>%
  select(LIFE.EXPECTANCY, INCOME.COMPOSITION.OF.RESOURCES, ADULT.MORTALITY, INFANT.DEATHS, BMI,PERCENTAGE.EXPENDITURE,TOTAL.EXPENDITURE, SCHOOLING)
```

```{r}
#Tính và vẽ ma trận tương quan
cor_matrix <- cor(selected_data, use = "complete.obs")

ggcorrplot(
  cor_matrix,
  hc.order = FALSE,  # Tắt sắp xếp phân cụm để giữ nguyên thứ tự biến
  type = "full",     # Hiển thị toàn bộ ma trận (không chỉ nửa dưới)
  lab = TRUE,
  lab_size = 3,
  tl.cex = 8,        # Tăng kích thước chữ tên biến
  tl.srt = 45,       # Xoay tên biến 45 độ
  title = "Ma trận tương quan giữa các biến",
) +
  theme(
    axis.text.x = element_text(size = 8, angle = 45, hjust = 1),
    axis.text.y = element_text(size = 8)
  )
```

# -------------------------------------------------------------------

# \>\>\>\>\> XÂY DỰNG CÁC MÔ HÌNH \<\<\<\<\<

> > final đã rồi t ghi document sau

# MÔ HÌNH 1

```{r}
model1 <- lm(LIFE.EXPECTANCY ~ INCOME.COMPOSITION.OF.RESOURCES + ADULT.MORTALITY + SCHOOLING + PERCENTAGE.EXPENDITURE, data = selected_data)
```

> > Target: Dự đoán tuổi thọ dựa trên các yếu tố kionh tế, y tế và giáo dục

# MÔ HÌNH 2

```{r}

model2 <- lm(LIFE.EXPECTANCY ~ INCOME.COMPOSITION.OF.RESOURCES * SCHOOLING + ADULT.MORTALITY,
  data = selected_data)

```

> > Income.composition.of.resources \* Schooling: ý nghĩa giáo dục cao -\> có thể tác động đến khoảng thu nhập -\> khoảng thu nhập cao -\> chất lượng cuộc sống tốt -\> ảnh hưởng đến tuổi thọ

# MÔ HÌNH 3

> > Lasso

```{r}

```

------------------------------------------------------------------------

# KẾT QUẢ
```{r}
# Hàm in kết quả
print_results <- function(model, model_name = "Mô hình") {
  # Hệ số
  cat("\n", paste0("=== ", model_name, " ==="), "\n")
  
  coef_table <- tidy(model) %>%
  mutate(
    significance = ifelse(p.value < 0.001, "***", 
                          ifelse(p.value < 0.01, "**", 
                                 ifelse(p.value < 0.05, "*", "NS"))) # Thêm "NS" cho không có ý nghĩa thống kê
  )

  
  # Đổi tên cột có thể ngắt dòng (HTML cần escape = FALSE)
  colnames(coef_table) <- c(
    "Biến<br>(term)", 
    "Ước lượng<br>(estimate)", 
    "Sai số<br>(std.error)", 
    "Giá trị t<br>(statistic)", 
    "Giá trị p<br>(p.value)", 
    "Ý nghĩa<br>thống kê"
  )
    # In bảng đẹp
  print(kable(coef_table, digits = 3, caption = "📌 Hệ số hồi quy"))
  
  # Model summary
  model_summary <- glance(model) %>%
  select(r.squared, adj.r.squared, sigma, statistic, p.value, nobs)
  colnames(model_summary) <- c("R²", "R² hiệu chỉnh", "Sai số", "F", "p-value", "N")
  print(kable(model_summary, digits = 3, caption = "Chỉ số tổng quan"))
  
  # VIF (không áp dụng cho model có interaction nếu chưa chuẩn hóa) (MODEL 2)
  if (!any(grepl(":", names(coef(model))))) { # Check interaction terms
    vif_values <- car::vif(model)
    print(kable(data.frame(VIF = vif_values), digits = 1, caption = "Kiểm tra VIF"))
  }
}

```

```{r}

print_results(model1)

```

```{r}
print_results(model2)
```

