---
title: "Select independent variable"
output: html_document
date: "2025-04-10"
---

```{r setup, include=FALSE}
knitr::opts_chunk$set(echo = TRUE)
```

# 1. Tải thư viện và dữ liệu

-   Các thư viện được tải bao gồm plm (cho mô hình panel), glmnet (cho hồi quy Ridge), lmtest (kiểm tra giả định hồi quy), MASS (cho stepwise AIC), và các thư viện khác để xử lý dữ liệu, vẽ biểu đồ, và trình bày kết quả.

-   Dữ liệu data_cleaned.csv được giả định là dữ liệu panel với các cột như COUNTRY (quốc gia), YEAR (năm), LIFE.EXPECTANCY (tuổi thọ kỳ vọng), và các biến độc lập như INCOME.COMPOSITION.OF.RESOURCES, ADULT.MORTALITY,...

```{r}
library(whitestrap)
library(plm)
library(glmnet)
library(lmtest)
library(MASS)
library(caret)
library(knitr)
library(broom)
library(dplyr)
library(ggcorrplot)
library(ggplot2)
library(car)
library(corrplot)
library(stargazer)

# Tải dữ liệu đã làm sạch
data_cleaned <- read.csv("../data_set/data_cleaned.csv")
# Chuẩn hóa tên các cột cho đồng nhất
colnames(data_cleaned) <- toupper(colnames(data_cleaned))
```

#2. Phân chia dữ liệu: 70% tập huấn luyện, 30% tập kiểm tra

- Tập huấn luyện dùng để xây dựng mô hình, tập kiểm tra dùng để đánh giá hiệu suất tổng quát hóa.

- set.seed(123) đảm bảo kết quả phân chia ngẫu nhiên có thể tái lập.

```{r}
#Lấy danh sách các quốc gia duy nhất
unique_countries <- unique(data_cleaned$COUNTRY)

#Chọn ngẫu nhiên 70% quốc gia cho tập huấn luyện
set.seed(123)
train_countries <- sample(unique_countries, size = 0.7 * length(unique_countries))

#Tách dữ liệu thành tập huấn luyện và tập kiểm tra
train_data <- data_cleaned %>% filter(COUNTRY %in% train_countries)
test_data <- data_cleaned %>% filter(!COUNTRY %in% train_countries)

cat("Số quốc gia trong tập huấn luyện:", length(unique(train_data$COUNTRY)), "\n")
cat("Số quốc gia trong tập kiểm tra:", length(unique(test_data$COUNTRY)), "\n")
```

#3. Lựa chọn biến dựa trên ma trận tương quan

- Các biến được chọn dựa trên lý thuyết và ma trận tương quan để đảm bảo chúng có mối quan hệ tuyến tính đáng kể với LIFE.EXPECTANCY.

- Ma trận tương quan hiển thị hệ số tương quan Pearson (r) giữa các biến. Giá trị |r| > 0.3 được chọn làm ngưỡng để loại bỏ các biến có ảnh hưởng yếu.

- ggcorrplot vẽ ma trận tương quan với nhãn giá trị, giúp dễ dàng nhận diện các biến có tương quan mạnh.

```{r}
# Chọn các biến dựa trên cơ sở lý thuyết
selected_data <- train_data %>%
  select(LIFE.EXPECTANCY, INCOME.COMPOSITION.OF.RESOURCES, ADULT.MORTALITY, BMI, 
         PERCENTAGE.EXPENDITURE, TOTAL.EXPENDITURE, SCHOOLING, HIV.AIDS, GDP,VACCINATION_RATE)

# Tính ma trận tương quan
cor_matrix <- cor(selected_data, use = "complete.obs")

# Vẽ ma trận tương quan
ggcorrplot(
  cor_matrix,
  hc.order = FALSE,
  type = "full",
  lab = TRUE,
  lab_size = 2.5,
  tl.cex = 8,
  tl.srt = 45,
  title = "Ma trận tương quan giữa các biến"
) +
  theme(
    axis.text.x = element_text(size = 8, angle = 45, hjust = 1),
    axis.text.y = element_text(size = 8)
  )
```

Nhận xét: 
- Biến phụ thuộc LIFE.EXPECTANCY có tương quan đáng kể (|r| > 0.3) với nhiều biến độc lập. Trong đó: 
  +INCOME.COMPOSITION.OF.RESOURCES (r = 0.82) có tương quan dương mạnh, cho thấy thu nhập đóng vai trò then chốt trong cải thiện tuổi thọ. 
  +SCHOOLING (r = 0.77) cũng có tương quan dương cao, phản ánh vai trò của giáo dục trong nâng cao sức khỏe và nhận thức cộng đồng. 
  +BMI (r = 0.75) cho thấy tình trạng dinh dưỡng có ảnh hưởng tích cực đến tuổi thọ, 
  +ADULT.MORTALITY (r = -0.67) có tương quan âm mạnh, điều này dễ hiểu vì tỷ lệ tử vong cao tất yếu làm giảm tuổi thọ. 
  +HIV.AIDS (r = -0.73) cũng có mối quan hệ âm, cho thấy ảnh hưởng tiêu cực của bệnh tật tới sức khỏe cộng đồng. 
  +Ngoài ra, các biến như GDP (r = 0.43), VACCINATION_RATE (r = 0.56) và PERCENTAGE.EXPENDITURE (r = 0.42) cũng có mối liên hệ dương nhưng ở mức độ trung bình đến yếu. 
  +Những biến còn lại như TOTAL.EXPENDITURE (r = 0.18) có tương quan quá yếu và có thể được loại bỏ khỏi mô hình.
- Các biến có thể xem xét loại bỏ một trong hai biến ,nhưng cũng có thể giữ lại nếu không gây ra đa cộng tuyến khi mô hình cho ra kết quả tốt:
  
  +SCHOOLING và INCOME.COMPOSITION.OF.RESOURCES (r = 0.87): Các quốc gia có thu nhập tốt cũng đầu tư mạnh vào giáo dục, khiến hai biến này dễ chồng lấn về ảnh hưởng.

  +SCHOOLING và GDP (r = 0.80): GDP cao thường tương ứng với hệ thống giáo dục tốt, vì vậy cũng có nguy cơ đa cộng tuyến.

#4. Kiểm tra đa cộng tuyến

- VIF (Variance Inflation Factor) đo lường mức độ đa cộng tuyến giữa các biến độc lập. VIF > 5 hoặc 10 cho thấy đa cộng tuyến nghiêm trọng, làm giảm độ tin cậy của hệ số hồi quy.

- Mô hình hồi quy tuyến tính ban đầu được xây dựng để tính VIF, giúp xác định xem các biến độc lập có tương quan mạnh với nhau không.
```{r}
# Xây dựng mô hình hồi quy tuyến tính ban đầu
initial_model <- lm(LIFE.EXPECTANCY ~ INCOME.COMPOSITION.OF.RESOURCES + 
                    ADULT.MORTALITY + SCHOOLING +HIV.AIDS + log(GDP) + VACCINATION_RATE, 
                   data = train_data)

# Tính hệ số VIF (Variance Inflation Factor)
vif_values <- vif(initial_model)
kable(vif_values, caption = "Hệ số VIF của mô hình ban đầu")
```

Nhận xét:
- VIF của INCOME.COMPOSITION.OF.RESOURCES và SCHOOLING nằm trong khoảng 4-5, điều này cho thấy đa cộng tuyến ở mức trung bình. Điều này có thể làm hệ số hồi quy kém ổn định, nhưng không quá nghiêm trọng.

- Biến ADULT.MORTALITY và BMI có VIF < 3, cho thấy ít hoặc không có đa cộng tuyến.

- Để xử lý đa cộng tuyến, mô hình PLM sẽ kiểm soát các yếu tố không quan sát được theo quốc gia.

# 5. Xây dựng các mô hình

# 5.1 Mô hình hồi quy tuyến tính ban đầu

- Mô hình hồi quy tuyến tính ước lượng mối quan hệ giữa LIFE.EXPECTANCY và các biến độc lập.

- Hệ số hồi quy (estimate): Cho biết mức độ ảnh hưởng của mỗi biến độc lập. Ví dụ, nếu hệ số của ADULT.MORTALITY là -a, thì khi tỷ lệ tử vong người lớn tăng 1 đơn vị, tuổi thọ giảm a năm.

- p-value: Nếu p-value < 0.05, biến đó có ý nghĩa thống kê (ảnh hưởng đáng kể đến LIFE.EXPECTANCY).

- R-squared: Đo lường tỷ lệ phương sai của LIFE.EXPECTANCY được giải thích bởi mô hình (cao hơn là tốt hơn, ví dụ R-squared = 0.7 nghĩa là 70% biến thiên được giải thích).

```{r}
model <- lm(LIFE.EXPECTANCY ~ INCOME.COMPOSITION.OF.RESOURCES + 
                    ADULT.MORTALITY + SCHOOLING +HIV.AIDS + log(GDP) + VACCINATION_RATE, 
            data = train_data)
summary(model)
```
Nhận xét:

- Hệ số p-value của tất cả các biến đều có ý nghĩa thống kê tốt. (p-value < 0.05)

- R-squared cao (ví dụ: 0.8595) cho thấy mô hình giải thích tốt biến thiên của LIFE.EXPECTANCY, nhưng cần kiểm tra thêm giả định để đảm bảo tính hợp lệ.

#5.2 Mô hình hồi quy stepwise (AIC)

- Stepwise AIC tự động chọn các biến tối ưu dựa trên tiêu chí thông tin Akaike (AIC). Mô hình với AIC thấp hơn được coi là tốt hơn.

- So sánh công thức mô hình trước và sau AIC giúp xác định xem có biến nào bị loại bỏ không.
```{r}
# Áp dụng stepwise regression để chọn biến tối ưu
final_model <- stepAIC(model, direction = "both", trace = FALSE)
summary(final_model)

# So sánh công thức của hai mô hình
cat("Công thức mô hình ban đầu:\n")
formula(model)
cat("\nCông thức mô hình sau AIC:\n")
formula(final_model)

```

Nhận xét: 

- Stepwise AIC giữ nguyên tất cả các biến (INCOME.COMPOSITION.OF.RESOURCES, ADULT.MORTALITY, SCHOOLING, BMI), cho thấy mô hình ban đầu đã gần tối ưu.


- R-squared của mô hình sau AIC tương tự mô hình ban đầu, cho thấy không có biến nào dư thừa đáng kể.

# đánh giá mô hình OLS
```{r}
print("Chỉ số VIF của mô hình hồi quy stepwise: ")
vif(final_model)
```
Nhận xét:
- các biến INCOME.COMPOSITION.OF.RESOURCES,ADULT.MORTALITY,SCHOOLING,BMI có chỉ số VIF <5.3
không xảy ra hiện tương đa cộng tuyến giữa các biến 
# kiểm tra giả định phân dư phân phối chuẩn và đồ thị
```{r}
residuals_final_model <- residuals(final_model)

# Vẽ histogram
hist(residuals_final_model, 
     breaks = 20, 
     main = "Histogram of Residuals", 
     xlab = "Residuals", 
     col = "lightblue", 
     probability = TRUE)

# Thêm đường cong phân phối chuẩn
lines(density(residuals_final_model), col = "red", lwd = 2)
qqnorm(residuals_final_model)
qqline(residuals_final_model, col = "red")
shapiro.test(residuals_final_model)
```

Nhận xét:
*Histogram of Residuals
Nhận xét:

Phần dư có xu hướng phân bố không đối xứng (asymmetric) với một số giá trị nằm xa trung tâm (có thể là outliers).

Phần dư tập trung nhiều ở khoảng giữa nhưng có đuôi dài về phía âm (giá trị -20 xuất hiện).

*Normal Q-Q Plot
Nhận xét:

Các điểm lệch khỏi đường thẳng chéo (đường chuẩn), đặc biệt ở hai đuôi → Phần dư không tuân theo phân phối chuẩn.

Đuôi trái (âm) kéo dài hơn so với đuôi phải (dương), cho thấy phân phối lệch trái (left-skewed).

*Shapiro-Wilk Test
Kết quả:

Giá trị W = 0.98289 (càng gần 1 càng chuẩn).
H₀ (Null Hypothesis): Phần dư có phân phối chuẩn.
→ Dữ liệu phù hợp với giả định của mô hình hồi quy tuyến tính cổ điển (OLS).
H₁ (Alternative Hypothesis): Phần dư không có phân phối chuẩn.
→ Vi phạm giả định, cần điều chỉnh mô hình hoặc dữ liệu.
p-value = 1.033e-12 → Bác bỏ giả thuyết H₀ (phần dư có phân phối chuẩn).

Kết luận: Phần dư không tuân theo phân phối chuẩn.

#kiểm tra giả định phương sai sai số thay đổi- đồ thị

```{r}
print("Kiểm định Breusch-Pagan cho model ols:")
bptest(final_model)

white_test(final_model)
# Tạo hàm để vẽ đồ thị cho gọn
plot_residuals <- function(model, model_name) {
  plot(model$fitted.values, residuals(model),
       xlab = "Fitted Values",
       ylab = "Residuals",
       main = paste("Residuals vs Fitted -", model_name),
       pch = 20,
       col = "blue")
  abline(h = 0, col = "red", lwd = 2)
  
  # Thêm đường loess để thấy xu hướng
  lines(lowess(model$fitted.values, residuals(model)), col = "green", lwd = 2)
}

# Vẽ cho từng model
plot_residuals(final_model, "final_model")
```
*Kết quả Kiểm định Breusch-Pagan và White's Test
Breusch-Pagan Test:

Giả thuyết:

H₀: Phương sai sai số đồng đều (Homoskedasticity).

H₁: Phương sai sai số thay đổi (Heteroskedasticity).

Kết quả:

BP = 193.99, p-value < 2.2e-16 → Bác bỏ H₀ → Có heteroskedasticity.

White's Test:

Kết quả:

Test Statistic = 73.76, P-value = 0 → Bác bỏ H₀ → Xác nhận heteroskedasticity.

→ Cả hai kiểm định đều khẳng định hiện tượng phương sai sai số thay đổi.
*Biểu đồ Residuals vs Fitted
Nhận xét:

Mô hình: final_model.

Phần dư (Residuals) biến động mạnh khi giá trị dự đoán (Fitted Values) tăng (từ 40 đến 80).

Hình ảnh điển hình của heteroskedasticity: Phần dư phân tán rộng hoặc thu hẹp tùy theo giá trị dự đoán 
Kết luận: Hậu quả của Heteroskedasticity
  - Ước lượng OLS không còn hiệu quả (BLUE).

  - Sai số chuẩn (Standard Errors) bị chệch → Kiểm định t/F và khoảng tin cậy không đáng tin cậy.

  - Dự đoán kém chính xác.

# 5.3 Mô hình hồi quy Panel (PLM)

- Mô hình PLM phù hợp với dữ liệu panel, kiểm soát các yếu tố không quan sát được theo quốc gia (COUNTRY) hoặc thời gian (YEAR).

- Fixed effects (hiệu ứng cố định): Loại bỏ các yếu tố không đổi theo thời gian của mỗi quốc gia

- Random effects (hiệu ứng ngẫu nhiên): Giả định các yếu tố không quan sát được là ngẫu nhiên và không tương quan với các biến độc lập.

- Hausman test: Kiểm tra xem fixed effects hay random effects phù hợp hơn. Nếu p-value < 0.05, chọn fixed effects; nếu không, chọn random effects

```{r}
# Chuyển dữ liệu thành định dạng panel
panel_data <- pdata.frame(train_data, index = c("COUNTRY", "YEAR"))

# Xây dựng mô hình PLM với hiệu ứng cố định (fixed effects)
plm_model_fe <- plm(LIFE.EXPECTANCY ~ INCOME.COMPOSITION.OF.RESOURCES + 
                    ADULT.MORTALITY + SCHOOLING +HIV.AIDS + log(GDP) + VACCINATION_RATE, 
                    data = panel_data, model = "within")

# Xây dựng mô hình PLM với hiệu ứng ngẫu nhiên (random effects)
plm_model_re <- plm(LIFE.EXPECTANCY ~ INCOME.COMPOSITION.OF.RESOURCES + 
                    ADULT.MORTALITY + SCHOOLING +HIV.AIDS + log(GDP) + VACCINATION_RATE, 
                    data = panel_data, model = "random")
#in model plm
stargazer(plm_model_fe,type ='text')
stargazer(plm_model_re,type ='text')

```
Nhận xét:

- Chỉ có 3 biến ở mô hình FE là INCOME.COMPOSITION.OF.RESOURCES, SCHOOLING, HIV.AIDS là có giá trị thống kê khi p-value < 0.05. Trong khi tất cả các biến ở mô hình RE đều có ý nghĩa thống kê

- R-squared ở mô hình RE tốt hơn so với FE, chứng tỏ các biến độc lập ở RE giải thích tốt hơn cho biến phụ thuộc so với mô hình FE.

- Tuy nhiên đối với loại mô hình plm, p-value có thể không thực sự tác động do cấu trúc đánh giá ước lượng của phương pháp plm. Và các biến không có ý nghĩa thống kê tốt cũng được sử dụng để tăng giá trị R-squared.

#kiểm định mô hình plm
```{r}

# Kiểm tra Hausman test để chọn giữa fixed effects và random effects
hausman_test <- phtest(plm_model_fe, plm_model_re)
print(hausman_test)

# Hiển thị kết quả mô hình được chọn (fixed effects nếu Hausman test có p-value < 0.05, ngược lại random effects)
if (hausman_test$p.value < 0.05) {
  print("chọn fe model")
  summary(plm_model_fe)
  plm_model <- plm_model_fe
} else {
  print("chọn re model")
  summary(plm_model_re)
  plm_model <- plm_model_re
}
```
Nhận xét:
H₀ (giả thuyết không): Mô hình hiệu ngẫu nhiên là phù hợp (RE thích hợp hơn),không có tương quan giữa sai số và biến độc lập
H₁ (giả thuyết đối): Mô hình hiệu cố định là phù hợp (FE thích hợp hơn).

- Nếu p-value của Hausman test < 0.05 (ví dụ: p = 0.01), mô hình fixed effects được chọn, cho thấy các yếu tố không quan sát được (như đặc điểm quốc gia) có tương quan với các biến độc lập.

- Kết quả Hausman Test: chisq = 31.055, p-value = 2.474e-05 < 0.05, bác bỏ giả thuyết rằng random effects phù hợp. Do đó, mô hình fixed effects được chọn.

#lựa chọn model giữa ols và plm
```{r}
pFtest(plm_model, final_model)
```
Ta thực hiện F-test để lựa chọn giữa lm và plm. với H0 là Không có hiệu ứng cá nhân → OLS là phù hợp, giả thuyết đối (H1): Có hiệu ứng cá nhân → nên dùng mô hình FE.
==> kết quả p-value < 2.2e-16 cho kết quả bác bỏ H0 và sử dụng mô hình FE
```{r}
#kiểm định tư tương quan bậc 1 (Breusch-Godfrey) cho mô hình plm hiệu cố định (fixed effects)
pbgtest(plm_model_fe, order = 1)
#kiểm định tư tương quan bậc 1 (Breusch-Godfrey) không áp dụng mô hình plm hiệu ngẫu nhiên (random effects)
pbgtest(plm_model_re, order = 1)
```
h0 không có sự tự tương quan
h1 có sự tự tương quan
Với p-value cực kỳ nhỏ 2.2e-16 (< mức ý nghĩa thông thường 0.05), chúng ta bác bỏ giả thuyết H0 (không có tự tương quan)

Có bằng chứng mạnh mẽ về tự tương quan bậc 1 trong phần sai số đặc thù (idiosyncratic errors) của mô hình

Có hiện tượng tự tương quan nhưng hiện tượng tự tương quan không là vấn đề đối với dữ 
liệu bảng có số đơn vị chéo ( số lượng quốc gia) lớn hơn số năm quan sát.(hơn 160 quốc gia). Tuy nhiên ta thấy p-value gần như về 0 cho thấy mức độ tự tương quan khá tệ, ta cần giải quyết.
```{r}
#kiểm định robust standard errors cho mô hình PLM 
coeftest(plm_model_fe, vcov = vcovHC(plm_model_fe, type = "HC0", cluster = "group"))
#kiểm định robust standard errors không áp dụng cho mô hình PLM hiệu ngẫu nhiên
```
  Việc thực hiện robust standard errors sẽ giúp mô hình loại bỏ vấn đề xuất hiện phương sai sai số thay đổi. Khi này ta xét lại p-value
h0:hệ số của biến đó không có ảnh hưởng đáng kể đến biến phụ thuộc, tức là không có mối quan hệ giữa biến độc lập và biến phụ thuộc
h1:hệ số của biến đó có ảnh hưởng đáng kể đến biến phụ thuộc, tức là có mối quan hệ giữa biến độc lập và biến phụ thuộc.
p-value <0.05 bác bỏ h0
p-value < 0.001: Mức độ ý nghĩa rất cao, thường được ký hiệu bằng "***".

0.001 ≤ p-value < 0.01: Mức độ ý nghĩa cao, ký hiệu bằng "**".

0.01 ≤ p-value < 0.05: Mức độ ý nghĩa trung bình, ký hiệu bằng "*".

0.05 ≤ p-value < 0.1: Mức độ ý nghĩa yếu, ký hiệu bằng ".".

p-value ≥ 0.1: Không có ý nghĩa thống kê, thường không ký hiệu hoặc không được xem xét là có ảnh hưởng.
Nhận xét:

INCOME.COMPOSITION.OF.RESOURCES: Hệ số này có giá trị ước lượng là 8.4862765  với giá trị t là 1.7433  và p-value là 0.08149 . Vì p-value lớn hơn 0.001, ta có thể kết luận rằng biến này không ảnh hưởng nhiều thống kê đáng kể đến biến phụ thuộc.

ADULT.MORTALITY: Hệ số này có giá trị ước lượng là -0.0010851 với giá trị t là -0.9679  và p-value là 0.33324 P-value lớn hơn 0.01, cho thấy biến này không đang tin cậy không ảnh hưởng đến biến phụ thuộc

SCHOOLING: Hệ số này có giá trị ước lượng là 1.0885928 với giá trị t là 5.1686 và p-value là 2.684e-07. P-value nhỏ hơn 0.01, chứng tỏ biến này có ảnh hưởng đáng kể và tác động tích cực đến biến phụ thuộc.

HIV.AIDS Hệ số này có giá trị ước lượng là -0.4372510 với giá trị t là -8.5681 và p-value là 2.2e-16. Vì p-value nhỏ hơn 0.001, ta có thể kết luận rằng biến này có ảnh hưởng thống kê tiêu cực đáng kể đến biến phụ thuộc, với mức độ tin cậy cao.

Các biến log(GDP), VACCINATION_RATE và VACCINATION_RATE có ảnh hưởng ở mức trung bình và thấp đến biến phụ thuộc.
  Tuy nhiên ta không nên loại bỏ các biến không có ý nghĩa thống kê nhằm giữ cho giá trị R-squared ở mức hợp lý

#một cách loại bỏ tự tương quan
```{r}
library(nlme)
panel_data$COUNTRY <- as.factor(panel_data$COUNTRY)
panel_data$YEAR <- as.numeric(as.character(panel_data$YEAR))
model_gls <- gls(LIFE.EXPECTANCY ~ INCOME.COMPOSITION.OF.RESOURCES + 
                    ADULT.MORTALITY + SCHOOLING +HIV.AIDS + log(GDP) + VACCINATION_RATE, 
                  data = panel_data, 
                  correlation = corAR1(form = ~ YEAR | COUNTRY),
                 weights = varIdent(form = ~ 1 | COUNTRY),
                 method = "ML")
summary(model_gls)
```
Đánh giá: Sau khi áp dụng model gls, ta kiểm tra kiểm định phương sai sai số thay đổi.
  Với 
  Variance function:
  Structure: Different standard deviations per stratum
  Formula: ~1 | COUNTRY 
  ==> Nghĩa là: mô hình cho phép mỗi COUNTRY có phương sai sai số riêng như trong Parameter estimates
  
  Với Autocorrelation test: 
  Hệ số Phi = 0.989282 ==> Đây là hệ số tương quan giữa phần dư (residuals) tại thời điểm t và t–1 trong cùng một quốc gia
  Việc sử dụng corAR1() nghĩa là ta giả định "Hãy giả sử có AR(1) trong sai số"
  ==> với việc Phi gần về 1 cho ta thấy rằng, trước khi xử lý, các nước có sự tương quan về phần dư rất mạnh qua các năm. Hệ số không bị sai lệch vì tương quan chuỗi thời gian trong phần dư đã được đưa vào mô hình

  
  
### Tóm lại:Thông qua việc kiểm tra giả định các model cho hình model hồi quy tuyến tính plm fixed effects cho ra độ chính xác và tính ổn định cao hơn mô hình plm FE. Tuy nhiên model gặp phải các khuyết tật về phương sai sai số và tự tương quan bậc 1 khá nặng nên sử dụng phương pháp gls để khắc phục 2 khuyết tật trên. Model Kiểm soát được các yếu tố không quan sát, Phù hợp với dữ liệu có N lớn, T nhỏ, Giảm thiểu bias do tự tương quan, rất phù hợp với dạng dữ liệu kiểu panel.


                      ----- Kiểm thử và áp dụng model -----
#6 Kiểm thử model trên test_data
```{r}
panel_data_test <- pdata.frame(test_data, index = c("COUNTRY", "YEAR"))
panel_data_test$COUNTRY <- as.factor(panel_data_test$COUNTRY)
panel_data_test$YEAR <- as.numeric(as.character(panel_data_test$YEAR))
pred_test <- predict(model_gls, newdata = panel_data_test)

# So sánh với giá trị thực tế
actual_test <- test_data$LIFE.EXPECTANCY
# Sai số bình phương trung bình (RMSE)
rmse <- sqrt(mean((actual_test - pred_test)^2))

# Sai số tuyệt đối trung bình (MAE)
mae <- mean(abs(actual_test - pred_test))

# Hệ số xác định (R^2)
sst <- sum((actual_test - mean(actual_test))^2)
sse <- sum((actual_test - pred_test)^2)
r_squared <- 1 - sse/sst

# In kết quả
cat("RMSE:", round(rmse, 3), "\n")
cat("MAE:", round(mae, 3), "\n")
cat("R-squared:", round(r_squared, 3), "\n")

library(ggplot2)
ggplot(data.frame(Actual = actual_test, Predicted = pred_test), aes(x = Actual, y = Predicted)) +
  geom_point(alpha = 0.6) +
  geom_abline(slope = 1, intercept = 0, color = "red") +
  labs(title = "Thực tế vs. Dự đoán (GLS Model)", x = "Giá trị thực tế", y = "Giá trị dự đoán") +
  theme_minimal()
```
Đánh giá mô hình:
1. RMSE = 5.62 và MAE = 4.226
  Cả hai giá trị cho thấy sai số dự đoán trung bình ở mức ổn, đặc biệt với đặc thù của tuổi thọ có biên độ giá trị dài.

  Về dự đoán, sai số khoảng 4-5 năm là đáng kể, nhưng không bất thường nếu dữ liệu có biến động lớn giữa các quốc gia.

2. R-squared = 0.646
  Mô hình giải thích được khoảng 64.6% phương sai trong tập kiểm tra.

  ==> Mức trung bình, nhưng nếu dữ liệu panel này có nhiều yếu tố ngẫu nhiên, tương tác phi tuyến tính, thì tựu chung là chấp nhận được. Một phần do dữ liệu thu được không ổn định tạo nên vấn đề.

#7 Phân tích sự ảnh hưởng của các yếu tố đến tuổi thọ
	
                      Value       Std.Error     t-value             p-value
<chr>
(Intercept)	        53.13199	    0.9599798	    55.34699	          0.0000
INCOME.COMPOSITION.
OF.RESOURCES	      26.95028	    1.6996251	    15.85660	          0.0000

ADULT.MORTALITY	    -0.00022	    0.0002038	    -1.07921	          0.2807
SCHOOLING	          -0.01398	    0.0449518	    -0.31107	          0.7558
HIV.AIDS	          -0.41209	    0.0380613	    -10.82702	          0.0000
log(GDP)	          0.01000	      0.0062955	    1.58780	            0.1125
VACCINATION_RATE	  0.00282	      0.0023220	    1.21273	            0.2254

INCOME.COMPOSITION.OF.RESOURCES: Hệ số là dương và có p-value < 0.05, điều này có nghĩa là tài sản và cấu trúc thu nhập có mối quan hệ thuận với tuổi thọ. Khi INCOME.COMPOSITION.OF.RESOURCES tăng, tuổi thọ dự đoán sẽ tăng.

ADULT.MORTALITY: Hệ số âm, điều này có thể chỉ ra rằng tử vong ở người trưởng thành làm giảm tuổi thọ, vì tỷ lệ tử vong cao đồng nghĩa với tuổi thọ thấp. Nhưng vì p-value lớn hơn 0.05 ảnh hưởng đến mức độ thống kê của biến

SCHOOLING: Một hệ số âm có thể chỉ ra rằng trình độ học vấn cao có ảnh hưởng tích cực đến tuổi thọ, vì giáo dục thường liên quan đến lối sống lành mạnh và chăm sóc sức khỏe tốt hơn. Điều này đi ngược với thực tế cho thấy dataset có vấn đề và giá trị này không có giá trị dữ đoán

HIV.AIDS: Hệ số âm cho thấy sự gia tăng tỷ lệ nhiễm HIV/AIDS có thể giảm tuổi thọ.

log(GDP): Hệ số là dương và có ý nghĩa thống kê, GDP có thể chỉ ra mối quan hệ giữa sự phát triển kinh tế và tuổi thọ, vì nền kinh tế mạnh có thể cung cấp các điều kiện sống và chăm sóc sức khỏe tốt hơn. Tuy nhiên p-value cao khiến mức độ thống kê của biến này rất thấp

VACCINATION_RATE: Hệ số dương sẽ cho thấy rằng tỷ lệ tiêm chủng cao có ảnh hưởng tích cực đến tuổi thọ, vì tiêm chủng giúp giảm thiểu các bệnh truyền nhiễm và cải thiện sức khỏe cộng đồng. Tuy nhiên p-value cao khiến mức độ thống kê của biến này rất thấp

Với chỉ số R-squared và R-fix-Squared ở mô hình plm kết hợp với chỉ số thống kê p-value, ta  thấy biến INCOME.COMPOSITION.OF.RESOURCES và HIV.AIDS ảnh hưởng rất nhiều và giải thích rõ cho sự biến thiên của tuổi thọ

1) Ví dụ phân tích ảnh hưởng của INCOME.COMPOSITION.OF.RESOURCES và HIV.AIDS đến tuổi thọ ở Albania
```{r}
alba_data <- data_cleaned %>% filter(COUNTRY == "Albania")
alba_data$life_expectancy_predicted <- 
  53.13199 + 
  26.95028 * alba_data$INCOME.COMPOSITION.OF.RESOURCES + 
  (-0.41209) * alba_data$HIV.AIDS
ggplot(alba_data, aes(x = INCOME.COMPOSITION.OF.RESOURCES, y = LIFE.EXPECTANCY)) +
  geom_point() +
  geom_smooth(method = "lm", se = FALSE, color = "blue") +
  labs(title = "Ảnh hưởng của Income Composition tới tuổi thọ - Albania")

ggplot(alba_data, aes(x = HIV.AIDS, y = LIFE.EXPECTANCY)) +
  geom_point() +
  geom_smooth(method = "lm", se = FALSE, color = "red") +
  labs(title = "Ảnh hưởng của HIV/AIDS tới tuổi thọ - Albania")
```
  Đối với biến INCOME.COMPOSITION.OF.RESOURCES, chỉ số phát triển con người liên quan đến thu nhập khi tăng thì tuổi thọ tăng. Điều này phù hợp với ý nghĩa thực tế. Đường hồi quy hướng lên trên cho ta thấy đây là mức ảnh hưởng dương. Các giá trị dự đoán nằm không quá xa đường hồi quy cho ta thấy mức độ chính xác của dự đoán là hợp lý
  Đối với biến HIV.AIDS, dữ liệu tỉ lệ nhiễm HIV của Albania suốt 15 năm đều là 0.1 tạo nên đường hồi quy thẳng đứng và các giá trị dự đoán qua từng năm là như nhau

2) Ví dụ phân tích ảnh hưởng của ADULT.MORTALITY và VACCINATION_RATE đến tuổi thọ ở Croatia
```{r}
cro_data <- data_cleaned %>% filter(COUNTRY == "Croatia")
cro_data$life_expectancy_predicted <- 
  53.13199 + 
  -0.00022 * cro_data$ADULT.MORTALITY + 
  0.00282 * cro_data$ADULT.MORTALITY
ggplot(cro_data, aes(x = ADULT.MORTALITY, y = LIFE.EXPECTANCY)) +
  geom_point() +
  geom_smooth(method = "lm", se = FALSE, color = "blue") +
  labs(title = "Ảnh hưởng của Income ADULT.MORTALITY tới tuổi thọ - Croatia")

ggplot(cro_data, aes(x = VACCINATION_RATE, y = LIFE.EXPECTANCY)) +
  geom_point() +
  geom_smooth(method = "lm", se = FALSE, color = "red") +
  labs(title = "Ảnh hưởng của VACCINATION_RATE tới tuổi thọ - Croatia")
```
  Đối với biến ADULT.MORTALITY là một biến có ý nghĩa thống kê thấp, số lượng người trưởng thành chết/1000 tăng thì tuổi thọ giảm. Điều này phù hợp với ý nghĩa thực tiễn. Đường hồi quy hướng xuống dưới cho ta thấy đây là mức ảnh hưởng âm. Các giá trị dự đoán nằm khá quá xa đường hồi quy ở đoạn 125 cho ta thấy mức độ chính xác của dự đoán là phù hợp tuy chưa giải thích được trọn vẹn biến. Tuy nhiên vì biến này có p-value lớn hơn 0.05 nên mức độ ảnh hưởng của biến này lên tuổi thọ thấp, dẫn đến kết quả không đáng tin
  Đối với biến VACCINATION_RATE, dữ liệu tỉ lệ tiêm chủng của Croatia dao động từ 94 đến 97. Tuy nhiên nhìn vào đồ thị ta thấy với 1 mức VACCINATION_RATE, mô hình dự đoán ra nhiều tuổi thọ khác nhau qua các năm. Điều đó cho thấy biến VACCINATION_RATE chưa ảnh hưởng đến tuổi thọ hoặc thiếu đi biến khác giải thích cho tuổi thọ, có thể là tỉ lệ tiêm phòng cụ thể ở các bệnh như sởi, lao. Cộng thêm đây là biến không có ảnh hưởng nhiều đến tuổi thọ, dẫn đến kết quả không đáng tin.
