---
title: "Select independent variable"
output: html_document
date: "2025-04-10"
---

```{r setup, include=FALSE}
knitr::opts_chunk$set(echo = TRUE)
```
# Đọc dữ liệu đã làm sạch
```{r}
library(dplyr)
library(ggcorrplot)     # Vẽ ma trận tương quan
library(ggplot2)
library(car)            # Tính VIF
library(corrplot)       # Vẽ biểu đồ tương quan

data_cleaned <- read.csv("F:/R/projectCK/data_cleaned.csv")
```
# chọn biến dựa trên cơ sở lý thuyết trước đó (đọc và nghiên cứu file csv hoặc tìm hiểu các nghiên cứu tương tự) đi đến chọn biến và đem đi kiểm địch thông qua 1 số phương pháp

```{r}
# Lựa chọn các biến có tương quan tốt và không đa cộng tuyến cao
selected_data <- data_cleaned %>%
  select(Life.expectancy, Schooling, Income.composition.of.resources,
         BMI, Alcohol, Adult.Mortality, HIV.AIDS, GDP,infant.deaths,under.five.deaths)
```

```{r}
# 1. Tính và vẽ ma trận tương quan
cor_matrix <- cor(selected_data, use = "complete.obs")

ggcorrplot(cor_matrix, 
           hc.order = TRUE, 
           type = "lower", 
           lab = TRUE, 
           lab_size = 3, 
           method="circle", 
           colors = c("tomato2", "white", "springgreen3"),
           title="Ma trận tương quan giữa các biến",
           ggtheme=theme_minimal())
```
-Chọn biến có tương quan mạnh với biến phụ thuộc (Life.expectancy).
-Loại bỏ biến độc lập quá tương quan với nhau (đa cộng tuyến).
-Biến phụ thuộc: Chọn biến có |r| > 0.3–0.5 với Life.expectancy.
-Biến độc lập: Nếu 2 biến có |r| > 0.7–0.8 với nhau → Chỉ giữ 1.


```{r}
# 2. Mô hình hồi quy tuyến tính
model <- lm(Life.expectancy ~ ., data = selected_data)
summary(model)  # Xem kết quả chi tiết: hệ số, p-value, R-squared, v.v.
```
Biến có p-value < 0.05: Giữ lại (có ý nghĩa thống kê).
Biến có p-value > 0.05: Cân nhắc loại bỏ.
(có cái alcohol bỏ nha)



```{r}
# 3. Kiểm tra đa cộng tuyến (VIF)
vif_values <- vif(model)
print(vif_values)

```
 nếu VIF > 10 thì nên loại bỏ hoặc xem xét biến đó (Biến bị đa cộng tuyến cao) >5 cân nhắc
 bỏ biến under.five.deaths




