---
title: "clean_data"
output: html_document
date: "2025-04-10"
---

```{r setup, include=FALSE}
knitr::opts_chunk$set(echo = TRUE)
```

# Cài đặc các thư viện cần thiết

```{r}
library(dplyr)
library(tidyr)
library(stringr)
```

# Đọc dữ liệu

```{r}
data <- read.csv("../data_set/Life Expectancy Data.csv")
```

# Tổng quan về dataset
-Hiển thị tổng quan về số dòng, cột
-Dùng hàm knitr::kable() trong R Markdown để tạo bảng hiển thị kiểu dữ liệu của từng cột, số lượng dữ liệu NA trong từng cột của dataset

```{r}
cat("Số dòng:", nrow(data), "\n")
cat("Số cột:", ncol(data), "\n")

# Kiểu dữ liệu của từng cột
data_types <- sapply(data, class)
data_types_df_1 <- data.frame(Column = names(data_types), Type = unname(data_types))
knitr::kable(data_types_df_1, caption = "Kiểu dữ liệu của từng cột")

# Đếm số lượng NA theo từng cột
na_counts <- colSums(is.na(data))
na_df <- data.frame(Column = names(na_counts), NA_Count = na_counts)

knitr::kable(na_df, caption = "Số lượng giá trị NA theo từng cột")
```

# Chuẩn hóa dataframe
-Chuẩn hóa tên các cột cho đồng nhất (viết hoa toàn bộ)
-Chuẩn hóa cột country bằng cách thay " " -> "_" giữa tên quốc gia
-Chuyển đổi cột STATUS thành 2 cột biến giả DEVELOPED và DEVELOPING tạo điều kiện thuận lợi cho việc chạy mô hình hồi quy (Vì mô hình hồi quy không hiểu kiểu dữ liệu chuỗi ở cột STATUS)
-Loại bỏ những cột không ảnh hưởng đến yếu tố phân tích 

```{r}
# Chuẩn hóa tên các cột cho đồng nhất
colnames(data) <- toupper(colnames(data))

# Chuẩn hóa tên các quốc gia
data <- data %>%
  mutate(COUNTRY = str_replace_all(COUNTRY, " ", "_"))

# Tạo biến giả
data_dummy <- model.matrix(~ STATUS - 1, data = data)

# ĐỔi tên cột biến giả để hiển thị được rõ hơn
colnames(data_dummy) <- c("DEVELOPED", "DEVELOPING")

# Kết hợp dữ liệu gốc với các cột biến giả
data_combined <- cbind(data, data_dummy)

# Loại bỏ những cột không ảnh hưởng trực tiếp, không có tác động nhiều đến yếu tố cần phân tích (yếu tố tuổi thọ trung bình)
data_delete <- data_combined %>% 
  select(-c(SCHOOLING, INCOME.COMPOSITION.OF.RESOURCES, POPULATION, PERCENTAGE.EXPENDITURE, STATUS))

# Xem tên các cột sau chuẩn hóa
colnames(data_delete)
```

# Xử lý dữ liệu thiếu (NA) theo từng quốc gia

```{r}
data_grouped <- data_combined %>%
  group_by(COUNTRY) %>%
  mutate(across(where(is.numeric), ~ ifelse(is.na(.), median(.x, na.rm = TRUE), .x))) %>%
  ungroup()
```

# Loại bỏ các dòng có dữ liệu thiếu (NA) còn lại

```{r}
data_cleaned <- data_grouped %>%
  drop_na()
```

# Xóa outlier 

```{r}
# Xoá những dòng có BMI bất thường
data_cleaned <- data_cleaned[!(data_cleaned$BMI < 10 | data_cleaned$BMI > 60), ]
```

# Tổng quan về dataframe sau clean

```{r}
cat("Số dòng:", nrow(data_cleaned), "\n")
cat("Số cột:", ncol(data_cleaned), "\n")

# Kiểu dữ liệu của từng cột
data_types_cleaned <- sapply(data_cleaned, class)
data_types_df_cleaned <- data.frame(Column = names(data_types_cleaned), Type = unname(data_types_cleaned))
knitr::kable(data_types_df_cleaned, caption = "Kiểu dữ liệu của từng cột")

# Đếm số lượng NA theo từng cột
na_counts <- colSums(is.na(data_cleaned))
na_df <- data.frame(Column = names(na_counts), NA_Count = na_counts)

knitr::kable(na_df, caption = "Số lượng giá trị NA theo từng cột")
```

# Xuấ file sau khi clean

```{r}
write.csv(data_cleaned, "../data_set/data_cleaned.csv", row.names = FALSE)
print("Đã xuất file clean")
```

