---
title: "clean_data"
output: html_document
date: "2025-04-10"
---

```{r setup, include=FALSE}
knitr::opts_chunk$set(echo = TRUE)
```

# Cài đặc các thư viện cần thiết

```{r}
library(dplyr)
library(tidyr)
library(stringr)
```

# Đọc dữ liệu

```{r}
data <- read.csv("../data_set/Life Expectancy Data.csv")
```

# Tổng quan về dataset
--------------------------------------------------------------------------------------------------------------------
Cột Country                - Mô tả tên quốc gia                                       -
Cột Year                   - Mô tả năm mà dữ liệu được thu thập                       - 
Cột Status                 - Mô tả tình trạng phát triển của quốc gia                 - 
Cột Life expectancy        - Mô tả tuổi thọ trung bình                                - Đơn vị: Năm
Cột Adult Mortality        - Mô tả tỷ lệ tử vong của người từ (15-60) trên 1000 người - Đơn vị: người/ 1000 người
Cột infant deaths          - Mô tả tỷ lệ tử vong của trẻ sơ sinh trên 1000 trẻ        - Đơn vị: người/ 1000 người
Cột Alcohol                - Mô tả mức tiêu thụ rượu theo bình quân đầu người         - Đơn vị: lít/ người
Cột percentage expenditure - Mô tả chi tiêu cho y tế theo tỷ lệ phần trăm tổng        - Đơn vị: %
                             sản phẩm quốc nội bình quân đầu người
Cột Hepatitis B            - Mô tả tỷ lệ tiêm chủng viêm gan B (HepB) ở trẻ 1 tuổi    - Đơn vị: %
Cột Measles                - Mô tả số ca bệnh sởi được báo cáo trên 1000 dân          - Đơn vị: số ca/ 1000 người
Cột BMI                    - Mô tả chỉ số khối cơ thể trung binh của quốc gia         - 
Cột under-five deaths      - Mô tả số ca tử vong dưới 5 tuổi trên 1000 dân            - Đơn vị: người/ 1000 người
Cột Polio                  - Mô tả tỷ lệ tiêm chủng bại liệt ở trẻ 1 tuổi             - Đơn vị: %
Cột Total expenditure      - Mô tả tổng chi tiêu của chính phủ cho y tế tính theo tỷ  - Đơn vị: %
                             lệ phần trăm tổng chi tiêu của chính phủ
Cột Diphtheria             - Mô tả tỷ lệ tiêm chủng vắc-xin bạch hầu, uốn ván và ho   - Đơn vị: %
                             gà ở trẻ 1 tuổi
Cột HIV/AIDS               - Mô tả số ca tử vong trên 1000 ca sinh sống (0 - 4 năm)   - Đơn vị: %
Cột GDP                    - Mô tả tổng sản phẩm quốc nội bình quân đầu người         - Đơn vị: USD/ người
Cột Population             - Mô tả dân số của 1 quốc gia                              - Đơn vị: Người
Cột thinness 1-19 years    - Mô tả tỷ lệ gầy ở trẻ em và thanh thiếu niên từ 10 đến   - Đơn vị: %
                             19 tuổi
Cột thinness 5-9 years     - Mô tả tỷ lệ gầy ở trẻ em từ 5 đến 9 tuổi                 - Đơn vị: %
Cột Income composition     - Mô tả chỉ số phát triển con người theo thành phần thu    -
    of resresources          nhập của các nguồn lực (chỉ số từ 0 đến 1)
Cột Schooling              - Mô tả số năm đi học                                      - Đơn vị: năm                               
--------------------------------------------------------------------------------------------------------------------

-Hiển thị tổng quan về số dòng, cột
-Dùng hàm knitr::kable() trong R Markdown để tạo bảng hiển thị kiểu dữ liệu của từng cột, số lượng dữ liệu NA trong từng cột của dataset

```{r}
cat("Số dòng:", nrow(data), "\n")
cat("Số cột:", ncol(data), "\n")

# Kiểu dữ liệu của từng cột
data_types <- sapply(data, class)
data_types_df_1 <- data.frame(Column = names(data_types), Type = unname(data_types))
knitr::kable(data_types_df_1, caption = "Kiểu dữ liệu của từng cột")

# Đếm số lượng NA theo từng cột
na_counts <- colSums(is.na(data))
na_df <- data.frame(Column = names(na_counts), NA_Count = na_counts)

knitr::kable(na_df, caption = "Số lượng giá trị NA theo từng cột")

# Tạo bảng tổng quan cho từng cột
overview <- data.frame(
  Column = names(data),
  Min = sapply(data, function(x) if(is.numeric(x)) min(x, na.rm = TRUE) else NA),
  Max = sapply(data, function(x) if(is.numeric(x)) max(x, na.rm = TRUE) else NA),
  Mean = sapply(data, function(x) if(is.numeric(x)) mean(x, na.rm = TRUE) else NA)
)

knitr::kable(overview, caption = "Tổng quan từng cột trong dữ liệu")
```

# Xử lý dữ liệu thiếu (NA) theo từng quốc gia

```{r}
data_grouped <- data %>%
  group_by(Country) %>%
  mutate(across(where(is.numeric), ~ ifelse(is.na(.), median(., na.rm = TRUE), .))) %>%
  ungroup()
```

# Chuẩn hóa dataframe
-Chuẩn hóa tên các cột cho đồng nhất (viết hoa toàn bộ)
-Chuẩn hóa cột country bằng cách thay " " -> "_" giữa tên quốc gia
-Chuyển đổi cột STATUS thành "0" và "1" để thuận lợi cho việc chạy mô hình
-Nhóm các cột có ý nghĩa giống nhau thành 1 cột mới đồng thời loại bỏ cột gốc

```{r}
data <- data_grouped

# Chuẩn hóa tên các cột cho đồng nhất
colnames(data) <- toupper(colnames(data))

# Chuẩn hóa tên các quốc gia
data <- data %>%
  mutate(COUNTRY = str_replace_all(COUNTRY, " ", "_"))

data$STATUS <- ifelse(data$STATUS == "Developed", "1", "0")
data$STATUS <- as.numeric(data$STATUS)

# Gộp các cột có ý nghĩa giống nhau lại thành 1
data <- data %>%
  mutate(THINNESS = rowMeans(
    select(., THINNESS..1.19.YEARS, THINNESS.5.9.YEARS),
    na.rm = TRUE
  ))
data <- data %>%
  mutate(VACCINATION_RATE = rowMeans(
    select(., HEPATITIS.B, POLIO, DIPHTHERIA),
    na.rm = TRUE
  )) %>%
# Loại bỏ các cột gốc sau khi gộp
  select(-THINNESS..1.19.YEARS, -THINNESS.5.9.YEARS, -HEPATITIS.B, -POLIO, -DIPHTHERIA)


# Xem tên các cột sau chuẩn hóa
colnames(data)
```

# Loại bỏ các dòng có dữ liệu thiếu (NA) còn lại

```{r}
data_cleaned <- data %>%
  drop_na()
```

# Xóa outlier 

```{r}
# Xoá những dòng có BMI bất thường
data_cleaned <- data_cleaned[!(data_cleaned$BMI < 10 | data_cleaned$BMI > 60), ]
```

# Kiểm outlier
-Giúp phát hiện các điểm bất thường trong các biến

```{r}
cols_to_loop <- setdiff(colnames(data_cleaned), c("LIFE.EXPECTANCY", "COUNTRY", "STATUS"))

for (col in cols_to_loop) {
  for (status_group in unique(data_cleaned$STATUS)) {
    
    # Lọc theo nhóm STATUS (Developed / Developing)
    temp_data <- data_cleaned %>%
      filter(STATUS == status_group) %>%
      select(STATUS, LIFE.EXPECTANCY, all_of(col)) %>%
      rename(x = all_of(col), y = LIFE.EXPECTANCY)
    
    # Tính IQR cho biến x trong từng nhóm
    Q1 <- quantile(temp_data$x, 0.25, na.rm = TRUE)
    Q3 <- quantile(temp_data$x, 0.75, na.rm = TRUE)
    IQR <- Q3 - Q1
    lower <- Q1 - 1.5 * IQR
    upper <- Q3 + 1.5 * IQR
    
    # Xác định outliers
    temp_data <- temp_data %>%
      mutate(is_outlier = x < lower | x > upper)
    
    # Vẽ scatter plot cho nhóm STATUS hiện tại
    plot(temp_data$x, temp_data$y,
         main = paste("STATUS:", status_group, "|", col),
         xlab = col,
         ylab = "LIFE.EXPECTANCY",
         pch = 19,
         col = ifelse(temp_data$is_outlier, "red", "black"))
  }
}
```

# Xử lý outlier
-Nhận thấy dataset hiện tại không thể xử lý outlier theo từng biến nên phương án đưa ra là chỉ xử lý outlier cho riêng từng quốc gia để không làm lệch đi các giá trị có ý nghĩa sau này.

```{r}
cols_to_loop <- setdiff(colnames(data_cleaned), c("LIFE.EXPECTANCY", "STATUS", "COUNTRY"))

for (col in cols_to_loop) {
  
  temp_data <- data_cleaned %>%
    select(COUNTRY, all_of(col)) %>%
    rename(x = all_of(col))
  
  temp_data <- temp_data %>%
    group_by(COUNTRY) %>%
    mutate(
      Q1 = quantile(x, 0.25, na.rm = TRUE),
      Q3 = quantile(x, 0.75, na.rm = TRUE),
      IQR = Q3 - Q1,
      lower = Q1 - 1.5 * IQR,
      upper = Q3 + 1.5 * IQR,
      median_val = median(x, na.rm = TRUE),
      is_outlier = (x < lower | x > upper | x == 0),
      # Nếu outlier thì thay bằng median của quốc gia đó
      x_clean = ifelse(is_outlier, median_val, x)
    ) %>%
    ungroup()
  
  # Cập nhật lại biến đã clean vào data_cleaned
  data_cleaned[[col]] <- temp_data$x_clean
}
```

# Tổng quan về dataframe sau clean

```{r}
cat("Số dòng:", nrow(data_cleaned), "\n")
cat("Số cột:", ncol(data_cleaned), "\n")

# Kiểu dữ liệu của từng cột
data_types_cleaned <- sapply(data_cleaned, class)
data_types_df_cleaned <- data.frame(Column = names(data_types_cleaned), Type = unname(data_types_cleaned))
knitr::kable(data_types_df_cleaned, caption = "Kiểu dữ liệu của từng cột")

# Đếm số lượng NA theo từng cột
na_counts <- colSums(is.na(data_cleaned))
na_df <- data.frame(Column = names(na_counts), NA_Count = na_counts)

knitr::kable(na_df, caption = "Số lượng giá trị NA theo từng cột")
```

# Xuấ file sau khi clean

```{r}
write.csv(data_cleaned, "../data_set/data_cleaned.csv", row.names = FALSE)
print("Đã xuất file clean")
```

