---
title: "clean_data"
output: html_document
date: "2025-04-10"
---

```{r setup, include=FALSE}
knitr::opts_chunk$set(echo = TRUE)
```

# Cài đặc các thư viện cần thiết

```{r}
library(dplyr)
library(tidyr)
library(stringr)
```

# Đọc dữ liệu

```{r}
data <- read.csv("../data_set/Life Expectancy Data.csv")
```

# Tổng quan về dataset
--------------------------------------------------------------------------------------------------------------------
Cột Country                - Mô tả tên quốc gia                                       -
Cột Year                   - Mô tả năm mà dữ liệu được thu thập                       - 
Cột Status                 - Mô tả tình trạng phát triển của quốc gia                 - 
Cột Life expectancy        - Mô tả tuổi thọ trung bình                                - Đơn vị: Năm
Cột Adult Mortality        - Mô tả tỷ lệ tử vong của người từ (15-60) trên 1000 người - Đơn vị: người/ 1000 người
Cột infant deaths          - Mô tả tỷ lệ tử vong của trẻ sơ sinh trên 1000 trẻ        - Đơn vị: người/ 1000 người
Cột Alcohol                - Mô tả mức tiêu thụ rượu theo bình quân đầu người         - Đơn vị: lít/ người
Cột percentage expenditure - Mô tả chi tiêu cho y tế theo tỷ lệ phần trăm tổng        - Đơn vị: %
                             sản phẩm quốc nội bình quân đầu người
Cột Hepatitis B            - Mô tả tỷ lệ tiêm chủng viêm gan B (HepB) ở trẻ 1 tuổi    - Đơn vị: %
Cột Measles                - Mô tả số ca bệnh sởi được báo cáo trên 1000 dân          - Đơn vị: số ca/ 1000 người
Cột BMI                    - Mô tả chỉ số khối cơ thể trung binh của quốc gia         - 
Cột under-five deaths      - Mô tả số ca tử vong dưới 5 tuổi trên 1000 dân            - Đơn vị: người/ 1000 người
Cột Polio                  - Mô tả tỷ lệ tiêm chủng bại liệt ở trẻ 1 tuổi             - Đơn vị: %
Cột Total expenditure      - Mô tả tổng chi tiêu của chính phủ cho y tế tính theo tỷ  - Đơn vị: %
                             lệ phần trăm tổng chi tiêu của chính phủ
Cột Diphtheria             - Mô tả tỷ lệ tiêm chủng vắc-xin bạch hầu, uốn ván và ho   - Đơn vị: %
                             gà ở trẻ 1 tuổi
Cột HIV/AIDS               - Mô tả số ca tử vong trên 1000 ca sinh sống (0 - 4 năm)   - Đơn vị: %
Cột GDP                    - Mô tả tổng sản phẩm quốc nội bình quân đầu người         - Đơn vị: USD/ người
Cột Population             - Mô tả dân số của 1 quốc gia                              - Đơn vị: Người
Cột thinness 1-19 years    - Mô tả tỷ lệ gầy ở trẻ em và thanh thiếu niên từ 10 đến   - Đơn vị: %
                             19 tuổi
Cột thinness 5-9 years     - Mô tả tỷ lệ gầy ở trẻ em từ 5 đến 9 tuổi                 - Đơn vị: %
Cột Income composition     - Mô tả chỉ số phát triển con người theo thành phần thu    -
    of resresources          nhập của các nguồn lực (chỉ số từ 0 đến 1)
Cột Schooling              - Mô tả số năm đi học                                      - Đơn vị: năm                               
--------------------------------------------------------------------------------------------------------------------

-Hiển thị tổng quan về số dòng, cột
-Dùng hàm knitr::kable() trong R Markdown để tạo bảng hiển thị kiểu dữ liệu của từng cột, số lượng dữ liệu NA trong từng cột của dataset

```{r}
cat("Số dòng:", nrow(data), "\n")
cat("Số cột:", ncol(data), "\n")

# Kiểu dữ liệu của từng cột
data_types <- sapply(data, class)
data_types_df_1 <- data.frame(Column = names(data_types), Type = unname(data_types))
knitr::kable(data_types_df_1, caption = "Kiểu dữ liệu của từng cột")

# Đếm số lượng NA theo từng cột
na_counts <- colSums(is.na(data))
na_df <- data.frame(Column = names(na_counts), NA_Count = na_counts)

knitr::kable(na_df, caption = "Số lượng giá trị NA theo từng cột")

# Tạo bảng tổng quan cho từng cột
overview <- data.frame(
  Column = names(data),
  Min = sapply(data, function(x) if(is.numeric(x)) min(x, na.rm = TRUE) else NA),
  Max = sapply(data, function(x) if(is.numeric(x)) max(x, na.rm = TRUE) else NA),
  Mean = sapply(data, function(x) if(is.numeric(x)) mean(x, na.rm = TRUE) else NA)
)

knitr::kable(overview, caption = "Tổng quan từng cột trong dữ liệu")
```

# Chuẩn hóa dataframe
-Chuẩn hóa tên các cột cho đồng nhất (viết hoa toàn bộ)
-Chuẩn hóa cột country bằng cách thay " " -> "_" giữa tên quốc gia
-Chuyển đổi cột STATUS thành 2 cột biến giả DEVELOPED và DEVELOPING tạo điều kiện thuận lợi cho việc chạy mô hình hồi quy (Vì mô hình hồi quy không hiểu kiểu dữ liệu chuỗi ở cột STATUS)
-Loại bỏ những cột không ảnh hưởng đến yếu tố phân tích 

```{r}
# Chuẩn hóa tên các cột cho đồng nhất
colnames(data) <- toupper(colnames(data))

# Chuẩn hóa tên các quốc gia
data <- data %>%
  mutate(COUNTRY = str_replace_all(COUNTRY, " ", "_"))

# Tạo biến giả
data_dummy <- model.matrix(~ STATUS - 1, data = data)

# ĐỔi tên cột biến giả để hiển thị được rõ hơn
colnames(data_dummy) <- c("DEVELOPED", "DEVELOPING")

# Kết hợp dữ liệu gốc với các cột biến giả
data_combined <- cbind(data, data_dummy)

# Loại bỏ những cột không ảnh hưởng trực tiếp, không có tác động nhiều đến yếu tố cần phân tích (yếu tố tuổi thọ trung bình)
data_delete <- data_combined %>% 
  select(-c(INFANT.DEATHS, UNDER.FIVE.DEATHS, HIV.AIDS, STATUS))

# Xem tên các cột sau chuẩn hóa
colnames(data_delete)
```

# Xử lý dữ liệu thiếu (NA) theo từng quốc gia

```{r}
data_grouped <- data_delete %>%
  group_by(COUNTRY) %>%
  mutate(across(where(is.numeric), ~ ifelse(is.na(.), median(.x, na.rm = TRUE), .x))) %>%
  ungroup()
```

# Loại bỏ các dòng có dữ liệu thiếu (NA) còn lại

```{r}
data_cleaned <- data_grouped %>%
  drop_na()
```

# Xóa outlier 

```{r}
# Xoá những dòng có BMI bất thường
data_cleaned <- data_cleaned[!(data_cleaned$BMI < 10 | data_cleaned$BMI > 60), ]
```

# Kiểm outlier
-Xem mối quan hệ giữa biến X và biến Y, đồng thời phát hiện điểm bất thường.
-Giúp phát hiện outlier mang tính "quan hệ" giữa các biến (điều quan trọng để tạo thuận lợi cho việc phân tích hồi quy)

```{r}
for (col in colnames(data_cleaned)[-1]) {  # Bỏ cột LIFE.EXPECTANCY
  values <- data_cleaned[[col]]
  y <- data_cleaned$LIFE.EXPECTANCY
  
  # Tính IQR cho biến X
  Q1 <- quantile(values, 0.25, na.rm = TRUE)
  Q3 <- quantile(values, 0.75, na.rm = TRUE)
  IQR <- Q3 - Q1
  lower <- Q1 - 1.5 * IQR
  upper <- Q3 + 1.5 * IQR
  
  # Xác định outlier theo biến X
  is_outlier <- values < lower | values > upper
  
  # Vẽ scatter plot: X vs LIFE.EXPECTANCY
  plot(values, y,
       main = paste("LIFE.EXPECTANCY vs", col),
       xlab = col,
       ylab = "LIFE.EXPECTANCY",
       pch = 19,
       col = ifelse(is_outlier, "red", "black"))
}
```

# Xử lý outlier

```{r}
for (col in colnames(data_cleaned)[-1]) {  # Bỏ cột LIFE.EXPECTANCY
  values <- data_cleaned[[col]]
  y <- data_cleaned$LIFE.EXPECTANCY
  
  # Tính IQR cho biến X
  Q1 <- quantile(values, 0.25, na.rm = TRUE)
  Q3 <- quantile(values, 0.75, na.rm = TRUE)
  IQR <- Q3 - Q1
  lower <- Q1 - 1.5 * IQR
  upper <- Q3 + 1.5 * IQR
  
  # Xác định outlier theo biến X
  is_outlier <- values < lower | values > upper
  
  # Thay thế outlier bằng giá trị trung bình (mean)
  values[is_outlier] <- median(values[!is_outlier], na.rm = TRUE)
  
  # Gán ngược lại vào data_cleaned
  data_cleaned[[col]] <- values
  
  # Vẽ scatter plot: X vs LIFE.EXPECTANCY
  plot(values, y,
       main = paste("LIFE.EXPECTANCY vs", col),
       xlab = col,
       ylab = "LIFE.EXPECTANCY",
       pch = 19,
       col = ifelse(is_outlier, "red", "black"))
}

```

# Tổng quan về dataframe sau clean

```{r}
cat("Số dòng:", nrow(data_cleaned), "\n")
cat("Số cột:", ncol(data_cleaned), "\n")

# Kiểu dữ liệu của từng cột
data_types_cleaned <- sapply(data_cleaned, class)
data_types_df_cleaned <- data.frame(Column = names(data_types_cleaned), Type = unname(data_types_cleaned))
knitr::kable(data_types_df_cleaned, caption = "Kiểu dữ liệu của từng cột")

# Đếm số lượng NA theo từng cột
na_counts <- colSums(is.na(data_cleaned))
na_df <- data.frame(Column = names(na_counts), NA_Count = na_counts)

knitr::kable(na_df, caption = "Số lượng giá trị NA theo từng cột")
# Tạo bảng tổng quan cho từng cột
overview <- data.frame(
  Column = names(data_cleaned),
  Min = sapply(data_cleaned, function(x) if(is.numeric(x)) min(x, na.rm = TRUE) else NA),
  Max = sapply(data_cleaned, function(x) if(is.numeric(x)) max(x, na.rm = TRUE) else NA),
  Mean = sapply(data_cleaned, function(x) if(is.numeric(x)) mean(x, na.rm = TRUE) else NA)
)

knitr::kable(overview, caption = "Tổng quan từng cột trong dữ liệu")
```

# Xuấ file sau khi clean

```{r}
write.csv(data_cleaned, "../data_set/data_cleaned.csv", row.names = FALSE)
print("Đã xuất file clean")
```

